臺灣臺南地方法院民事判決
110年度簡上附民移簡字第9號
原      告  陳炳南  
            陳春美  
共      同
訴訟代理人  康進益律師
            康鈺靈律師
            王宏鑫律師
被      告  李文江  
訴訟代理人  張俊文律師
            黃逸豪律師
上列當事人間因侵占案件，原告提起刑事附帶民事訴訟（110年
度簡上附民字第3號），請求侵權行為損害賠償事件，經本院刑
事庭裁定移送前來，本院於民國110年9月15日言詞辯論終結，判
決如下：
    主      文
原告之訴及假執行之聲請均駁回。
訴訟費用由原告負擔。
    事實及理由
壹、程序部分：
　　按訴狀送達後，原告不得將原訴變更或追加他訴。但擴張或
    減縮應受判決事項之聲明者，不在此限，民事訴訟法第255
    條第1項但書第3款定有明文。查原告二人起訴時原聲明：被
    告應給付原告二人新臺幣（下同）3,973,614元，及自刑事
    附帶民事起訴狀繕本送達翌日起至清償日止，按週年利率百
    分之5計算之利息（見簡上附民字卷第5頁）。後於民國110
    年5月7日具狀將前述請求金額減縮為1,197,947元（見簡上
    附民移簡字卷第59頁），末於同年8月16日準備程序將前述
    金額再減縮為506,054元（見簡上附民移簡字卷第187頁）。
    原告二人前述所為訴之變更，符合前述法律規定，應予准許
    。
貳、實體部分：
一、原告二人起訴主張：
  ㈠被告為臺南市華平里的里長，訴外人陳樹美（107年6月3日死
    亡）生前獨自居住在其位於門牌號碼臺南市○○區○○○街000巷
    0號的房屋（下稱系爭房屋），為被告之里民。原告陳炳南
    為陳樹美之長兄，原告陳春美則為陳樹美之胞姊，均為陳樹
    美之繼承人。
　㈡被告於101年9月3日協助陳樹美入住○○○○○○區○○○街000號之臺
    南市私立跨進老人長期照顧中心（之後改住進臺南市私立宜
    仁老人長期照護中心，下統稱為照顧機構），因陳樹美並無
    親人在旁，遂於同日某時許，將其所申辦之合作金庫銀行南
    興分行帳號0000000000000號帳戶（下稱系爭帳戶）之存摺
    及印章交給被告保管，以利被告提領其存款，支付其入住照
    顧機構所生以及其他生活費用。
　㈢被告竟意圖為自己不法之所有，趁其持有系爭帳戶之存摺及
    印章之便，於101年9月3日至107年間，接續多次提領系爭帳
    戶內之款項。101年9月開始時，系爭帳戶內有379,136元，1
    01年9月起至107年6月3日為止，系爭帳戶總共應收入5,992,
    099元，其中陳樹美於104年1月1日將系爭房屋及其所坐落之
    臺南市○○區○○段00000地號土地（下合稱系爭房地），委託
    被告以4,709,600元出售給訴外人黃榆文，然黃榆文僅匯入
    系爭帳戶4,120,000元，未匯入之差額仍應計入陳樹美之收
    入，是至107年6月3日止，包含系爭帳戶在內之陳樹美總收
    入應為6,371,235元（計算式：379,136元＋5,992,099元＝6,3
    71,235元）。而於101年9月起至107年6月3日止，陳樹美生
    活上所必要支付之相關費用為1,915,272元，則扣除此部分
    開支後，陳樹美仍應有4,455,963元之財產（計算式：6,371
    ,235元－1,915,272元＝4,455,963元）。然而，系爭帳戶於10
    7年9月25日僅有3,741,295元，縱再加計被告於109年8月26
    日匯入208,614元後，總共有3,949,909元（計算式：3,741,
    295元＋208,614元＝3,949,909元），則被告仍未返還其所侵
    占陳樹美之506,054元（計算式：4,455,963元－3,949,909元
    ＝506,054元）。
　㈣被告自101年9月起至107年6月3日止，受陳樹美之委任管理系
    爭帳戶以及出售系爭房地，依據民法第528、540、541、542
    條規定，被告自有將系爭房地出賣款及其他挪用之款項向原
    告二人報告之義務，亦應將陳樹美之財產交付給原告二人。
　㈤被告現仍侵占陳樹美之財產，原告二人自得依據侵權行為規
    定向被告請求損害賠償，且因本案刑事部分，於檢察官109
    年6月15日起訴被告後，原告二人才得知被告實際侵占陳樹
    美之財產情形，是從該時點起算至原告二人於110年1月18日
    提起本件民事訴訟時，並未逾民法第197條第1項前段所定之
    消滅時效。縱使本院認為原告二人主張之侵權行為請求權時
    效罹於消滅時效，則依民法第197條第2項規定，原告二人仍
    得對被告主張不當得利之請求權，請求前述506,054元等語
    。
　㈥聲明：
　⒈被告應給付原告二人506,054元，及自刑事附帶民事起訴狀繕
    本送達翌日起至清償日止，按週年利率百分之5計算之利息
    。
　⒉原告二人願供擔保，請准宣告假執行。　　　
二、被告則抗辯以：
  ㈠原告陳炳南於107年間委任訴外人陳金生向臺灣臺南地方檢察
    署（下稱臺南地檢署）提告被告涉嫌侵占、背信，此有臺南
    地檢署107年9月27日之調查筆錄可證，可見原告二人於107
    年9月27日之前即知悉被告侵占陳樹美財產，惟原告二人卻
    於110年1月18日方提起本件訴訟，其侵權行為請求權已罹於
    民法第197條第1項前段所定之2年消滅時效。
　㈡本件刑事部分法院認定被告侵占陳樹美3,973,614元，被告並
    不爭執，惟被告已將侵占款項全部匯回系爭帳戶。又陳樹美
    雖將系爭帳戶之存摺及印章交給被告保管及代為提款，但陳
    樹美生前仍有行動能力，有時亦會自行領取或運用，系爭帳
    戶內的款項並非全為被告所保管。系爭房地雖由陳樹美授權
    被告出賣，惟被告僅代為尋找買主，對簽約及付款之細節並
    不知悉，被告未經手買賣價金，原告二人主張被告有收受系
    爭房地買賣價金，應由原告二人負舉證責任。
　㈢系爭帳戶自101年9月起至107年9月，總收入為5,402,499元，
    該期間內被告代陳樹美支付之必要費用，以及逕自系爭帳戶
    內扣款之水費、電費、電話費、健保費共計1,915,272元，
    再加計系爭帳戶101年9月3日時之餘額378,477元，則系爭帳
    戶至107年9月25日為止，應有3,865,704元（計算式：5,402
    ,499元－1,915,272元＋378,477元＝3,865,704元）。被告於10
    7年6月1日、同年月5日、同年月7日總計匯入3,765,000元至
    系爭帳戶內，系爭帳戶於107年9月25日之餘額為3,741,295
    元，與應有之3,865,704元相差124,409元（計算式：3,865,
    704元－3,741,295元＝124,409元），然被告後於109年8月26
    日已再匯入系爭帳戶208,614元，是被告已無侵占陳樹美之
    財產。
　㈣本件刑事部分，雖本院刑事庭109年度簡上字第374號判決認
    定系爭房地出售價金為4,500,000元，但系爭房地之買受人
    實際上僅匯入系爭帳戶4,120,000元，是自不應認定陳樹美
    因出售系爭房地有取得4,500,000元等語。
　㈤聲明：
　⒈原告二人之訴駁回。
　⒉如受不利判決，願供擔保，請准宣告免為假執行。
三、兩造不爭執事項（見簡上附民移簡字卷第240至241頁）：
  ㈠原告二人均為陳樹美之繼承人。
  ㈡101年9月3日時，系爭帳戶內有378,477元；102年9月13日，
    陳樹美解除定存，存入系爭帳戶1,000,000元；黃榆文因購
    買系爭房地，分別於103年12月5日、104年1月19日、104年2
    月6日總計匯款4,120,000元進入系爭帳戶；106年10月31日
    國保年金228,304元匯入系爭帳戶；106年11月30日起至107
    年7月31日止，系爭帳戶共匯入國保年金37,278元；101年9
    月起至107年6月21日止，系爭帳戶之利息收入為16,917 元
    。
  ㈢陳樹美於104年1月1日出售系爭房地給黃榆文，於地政機關留
    存之所有權買賣移轉契約書，其上所登載之買賣總價為4,70
    9,600元。
  ㈣被告於101年9月起至陳樹美死亡為止，總計為陳樹美代為支
    付之醫療、療養等必要費用為1,853,000元。
  ㈤系爭帳戶於101年9月起至107年9月25日止，總計因水費、電
    費、電話費、健保費扣款62,272元。
  ㈥被告分別於107年6月1日、6月5日、6月7日，總計匯入3,76 5
    ,000元進入系爭帳戶；被告後於109年8月26日再匯入208,61
    4元進入系爭帳戶。
四、兩造爭執事項（見簡上附民移簡字卷第241頁）：
  ㈠原告二人提起本件訴訟是否已罹於侵權行為之請求權時效？
  ㈡被告於101年9月3日起至陳樹美過世為止，是否受陳樹美之委
    任代為管理系爭帳戶，支應陳樹美生活所需？
  ㈢被告是否受陳樹美之委任代為處理系爭房地出售給黃榆文？
  ㈣被告有無侵占陳樹美之財產506,054元？原告二人依侵權行為
    、不當得利以及委任規定請求被告返還前述款項有無理由？
五、得心證之理由：
　㈠原告二人提起本件訴訟並未罹於侵權行為之請求權時效：
　⒈按因侵權行為所生之損害賠償請求權，自請求權人知有損害
    及賠償義務人時起，2年間不行使而消滅，民法第197條第1
    項前段定有明文。次按民法第128條規定消滅時效，自請求
    權可行使時起算。所謂「可行使時」，係指請求權人行使其
    請求權，客觀上無法律上之障礙而言，要與請求權人主觀上
    何時知悉其可行使無關（最高法院101年度台上字第1030號
    民事裁定意旨可資參照）。
　⒉經查，原告陳炳南雖於107年8月27日具狀向臺南地檢署對被
    告提出侵占、背信罪嫌之告訴，惟是針對被告代為出售系爭
    房地之價金部分，此有其刑事告訴狀1份（見他字卷第3至7
    頁）在卷為憑，亦可參原告陳炳南所委任之告訴代理人陳金
    生於000年0月00日接受警詢時之筆錄（見他字卷第47至50頁
    ）自明。而本件原告二人請求被告返還侵占陳樹美之財產50
    6,054元，必須以其等知悉系爭帳戶之歷年交易明細，系爭
    房地出售狀況，以及被告為陳樹美代墊款項情形為前提，然
    而，該等資料均是在原告陳炳南提出告訴後，檢察官於偵查
    中始為調查，且因偵查不公開，告訴人及其代理人於偵查中
    並無閱卷之權利，是原告自須等至檢察官將被告提起公訴，
    案件繫屬於法院（即109年7月14日，見易字卷之卷面），於
    審判程序中再委任律師為代理人，依刑事訴訟法第271條之1
    第2項規定，始能閱覽到本件刑事案件的卷宗，查悉以上證
    據資料，進而知悉被告侵占陳樹美包含系爭帳戶在內的財產
    情況。換言之，在109年7月14日前，原告二人對於被告侵占
    陳樹美財產之情形，客觀上存有無法獲悉的法律上障礙，遑
    論行使侵權行為損害賠償請求權。從而，被告抗辯原告二人
    於107年9月27日前即可行使侵權行為請求權，難認可採。本
    件原告二人所主張之侵權行為時效，應自109年7月14日方能
    起算，是原告二人於110年1月18日提起本件民事訴訟時並未
    罹於時效甚明。
　㈡被告於101年9月3日起至陳樹美過世為止，確實受陳樹美之委
    任代為管理系爭帳戶：
　⒈被告於108年1月31日接受檢察官訊問時自承：大約在7、8年
    前，我協助陳樹美住進照顧機構。陳樹美住進照顧機構這段
    期間，她所需要支付的費用等等，都是我在幫她處理，沒有
    別人。系爭帳戶的存摺及印章都是在我這裡，我都是去領錢
    ，有時會多領一些錢出來用。系爭帳戶都是我在保管，所以
    都是我在領款等語（見他字卷第137至140頁）。
　⒉另參以被告於108年3月6日提出給臺南地檢署之刑事辯護狀，
    其內亦明載「於101年8月間，被告經某里民告知陳樹美已多
    日不見蹤影，且大門深鎖，恐生意外。被告遂會同員警、臺
    南市政府社會局承辦人員、鎖匠，一同破門而入，發現陳樹
    美倒臥家中……陳樹美出院後，因社會局告知被告，經社會局
    調查後發現，陳樹美為獨居老人，聯繫不上陳樹美的親屬……
    不符合社會局安置照顧之資格，故口頭央請身為里長的被告
    照顧陳樹美。被告抱持著服務鄉梓之熱忱應允之，安排陳樹
    美入住跨進安養中心」、「陳樹美非常信任被告，於入住安
    養中心時，即將系爭帳戶的存款簿及印章交由被告保管使用
    ，以利被告提取存款，支付安養中心之費用及其餘一切開銷
    」、「堪認陳樹美由告訴人照顧前，確是基於陳樹美概括授
    權代為處理帳戶提領、生活事物，殆屬無疑」等情（見他字
    卷第141至143頁）。
　⒊基此，足以認定被告確實於101年9月3日起至陳樹美過世為止
    ，受陳樹美之委任代為管理系爭帳戶，被告抗辯其與陳樹美
    間就系爭帳戶沒有委任管理關係，應屬臨訟卸責之詞，難認
    可採。　
　㈢被告確實受陳樹美之委任代為出售系爭房地給黃榆文：
　  被告於108年1月31日接受檢察官訊問時供稱：系爭房地是我
    負責出售的，陳樹美有授權給我等語（見他字卷第138頁）
    ，核與證人黃定華於本院準備程序中具結後證稱：被告在選
    舉時我到被告家門口的茶桌喝茶，聊天時被告說系爭房地賣
    半年都賣不掉，後來我去看系爭房地後，我就用我女兒的名
    義（即黃榆文）買下，但資金都是我出的。被告當時有提出
    出售系爭房地的委託書，而且就買賣條件包含價金都跟我談
    好，才帶我去照顧機構找陳樹美等語（見簡上附民移簡字卷
    第218至219、223頁）相符。足認被告確實受陳樹美之委任
    代為出售系爭房地給黃榆文，被告辯稱其對系爭房地之買賣
    細節不清楚，僅代為尋找買主等節，核與客觀事證不符，不
    足為採。　
　㈣被告現無侵占陳樹美之財產506,054元：
　⒈原告二人主張被告侵占陳樹美之財產506,054元一情，依據民
    事訴訟法第277條前段之規定，自應由原告二人負擔舉證之
    責。且刑事判決所為事實之認定，於獨立民事訴訟之裁判時
    本不受其拘束，民事法院就當事人主張之該事實，及其所聲
    明之證據，仍應自行調查斟酌，決定取捨。
　⒉有關系爭房地出售所得部分，原告二人主張陳樹美取得之價
    金應為4,709,600元，固然已提出系爭房地之所有權買賣移
    轉契約書1份（見簡上附民移簡字卷第83至85頁）為證。然
    而證人黃定華於108年3月21日、109年2月20日分別接受檢察
    官訊問時均證稱：我忘記系爭房地確實的購買金額，不會超
    過4,500,000元，系爭房地的價金我沒有直接交給被告，我
    都是用匯款的方式匯到陳樹美的系爭帳戶等語（見他字卷第
    550；調偵字卷第49頁），而證人黃定華亦提出以黃榆文為
    名義之匯款單據3張（見他字卷第557至561頁，金額合計為4
    ,120,000元）為憑。再查系爭房地出售給黃榆文時，實價登
    錄之金額為6,300,000元，此有臺南市臺南地政事務所108年
    5月8日臺南地所價字第1080040204號函所檢附之申報書等（
    見他字卷第577至582頁）在卷可查。因於政府機關所登載之
    金額已有不同，且因時間已久，參與交易之當事人均已忘記
    確切金額，則系爭房地之出售價金實際上究竟為何，已經無
    法查知。唯一能夠確認的事實是，證人黃定華都是以匯款的
    方式支付系爭房地之價金，被告並沒有直接從證人黃定華或
    黃榆文處取得系爭房地出售所得價金。基此，根據前述匯款
    單據，核對系爭帳戶101年1月1日起至107年9月25日止之交
    易明細（見他字卷第101至110、567至570頁）後，僅能認定
    陳樹美因出售系爭房地實際上僅取得4,120,000元，原告二
    人主張陳樹美實際上應取得4,709,600元，未匯入系爭帳戶
    中的買賣價金為被告取得後侵占等情，均屬無足夠客觀證據
    支持之主觀臆測，自非可採。
　⒊根據以上系爭房地出售實際所得價金為基礎，參以兩造不爭
    執事項㈡至㈥所示之收入以及支出情形，依此計算101年9月起
    至現在，陳樹美之財產變動情形：
　①系爭帳戶於101年9月時起至107年6月21日止，總收入（即兩
    造不爭執事項㈡）為5,402,499元（計算式：1,000,000元＋4,
    120,000元＋228,304元＋37,278元＋16,917元＝5,402,499元）
    ，再加計101年9月3日時之餘額378,477元，則系爭帳戶至10
    7年6月21日止，應有5,780,976元（計算式：5,402,499元＋3
    78,477元＝5,780,976元）。
　②於101年9月時起至107年9月25日止，陳樹美生活上之必要支
    出（即兩造不爭執事項㈣㈤）為1,915,272元（計算式：1,853
    ,000元＋62,272元＝1,915,272元）。
　③據此，可知107年9月25日時，系爭帳戶若未遭被告因非照顧
    陳樹美生活必要之挪用，應有3,865,704元（計算式：5,780
    ,976元－1,915,272元＝3,865,704元）。
　④檢視前述系爭帳戶之交易明細，系爭帳戶於107年9月25日時
    之結餘為3,741,295元（此金額已包含被告於107年6月1、5
    、7日共匯款3,765,000元至系爭帳戶之金額，即兩造不爭執
    事項㈥），是被告於107年9月25日尚有挪用系爭帳戶124,409
    元（計算式：3,865,704元－3,741,295元＝124,409元）未返
    還。
　⑤惟依據兩造不爭執事項㈥可知，被告於109年8月26日再匯款20
    8,614元進入系爭帳戶，此亦有郵政跨行匯款申請書影本1張
    （見易字卷第47頁）在卷為憑，此匯入金額已逾前述被告截
    至107年9月25日時仍挪用、侵占系爭帳戶內之金額124,409
    元。
　⒋又除系爭房地之出售所得以及系爭帳戶交易明細外，原告二
    人並未提出其他能證明被告另外侵占、挪用本為陳樹美所有
    金錢情形的證據資料，是被告抗辯其現在已未侵占陳樹美金
    錢一情，即屬有據。
六、綜上所述，原告二人未能舉證證明被告仍有侵占陳樹美財產
    而未返還之情形，則其依據侵權行為、不當得利、委任之法
    律關係請求被告給付506,054元，自無理由，應予駁回。又
    原告二人之訴既經駁回，則其假執行之聲請當失所附麗，應
    併予駁回。
七、本件事證已臻明確，兩造其餘之攻擊、防禦方法或所提證據
    ，經本院斟酌後，認為均不足以影響本判決之結果，無逐一
    論駁之必要，併此敘明。　　
八、訴訟費用之依據：民事訴訟法第78條。　　　　
中　　華　　民　　國　　110 　年　　10　　月　　6 　　日
                  民事第五庭  審判長法  官  林雯娟
　　　　　　　　　                  法  官  張麗娟
　　　　　　　　　                  法  官  廖建瑋
以上正本係照原本作成。
本判決不得上訴。
中　　華　　民　　國　　110 　年　　10　　月　　6 　　日
                                    書記官  鄭梅君